【裁判字號】    97,簡,1065
【裁判日期】    970630
【裁判案由】    頂替罪
【裁判全文】
臺灣屏東地方法院刑事判決              97年度簡字第1065號
聲  請  人  臺灣屏東地方法院檢察署檢察官
被      告  甲○○
                      （現於臺灣台中看守所）
上列被告因頂替案件，經檢察官聲請以簡易判決處刑（97年度偵
字第3380號），本院判決如下
    主  文
甲○○意圖使犯人隱避而頂替，累犯，處有期徒刑肆月，減為有
期徒刑貳月，如易科罰金，以銀元佰元即新臺幣玖佰元折算壹
日。
    事實及理由
一、本院認定被告甲○○之犯罪事實、證據及應適用之法條，除
    被告前案紀錄部分應補充為「甲○○前於民國94年間因妨害
    風化案件，經臺灣臺南地方法院以94年度簡字第2412號判決
    判處有期徒刑3 月確定，於95年1 月10日易科罰金執行完畢
    」、證據欄所載「高雄市政府警察局刑警大隊96.02.09.11
    ：17甲○○調查筆錄影本」應更正為「高雄市政府警察局刑
    警大隊95年2 月9 日11時17分之甲○○調查筆錄影本」及證
    證據部分應增列：臺灣高雄地方法院檢察署95年7 月18日訊
    問筆錄、臺灣屏東地方法院檢察署95年11月18日、同年11月
    21日、97年1 月22日訊問筆錄、屏東縣警察局屏東分局95年
    11月21日調查筆錄各1 件外，餘均與檢察官聲請簡易判決處
    刑書之記載相同，茲引用之（如附件）。
二、按行為後法律有變更者，應將行為時之法律與裁判時之法律
    比較適用最有利於行為人之法律；又新舊刑法關於刑之規定
    ，雖同採從輕主義，惟比較時仍應就罪刑有關之共犯、未遂
    犯、連續犯、牽連犯以及累犯加重、自首減輕、暨其他法定
    加減原因、與加減比例等一切情形，綜其全部之結果，而為
    比較，再適用有利於行為人之法律處斷，而不得一部割裂分
    別適用不同之新舊法（最高法院24年上字第4634號、29年上
    字第964 號判例意旨、95年第8 次刑事庭會議決議參照）。
    本件被告行為後，94年2 月2 日修正公布之刑法，業已於95
    年7 月1 日施行（下稱修正後刑法），本件論罪科刑所適用
    之法律有所變更，茲詳述如下：
(一)、修正後刑法第33條第5 款規定：「罰金：新臺幣1,000 元以
    上，以百元計算之」，修正前刑法33條第5 款則規定：「罰
    金：1 元以上」，故依修正後之規定，刑法第164 條之法定
    刑下限已經提高。是比較新舊法之結果，自以舊法對被告較
    為有利。
(二)、修正後刑法第47條第1 項規定：「受徒刑之執行完畢，或一
    部之執行而赦免後，5 年以內故意再犯有期徒刑以上之罪者
    ，為累犯，加重本刑至2 分之1 」，係限於故意犯之再犯罪
    ，始有累犯之適用，而排除再犯為過失犯之情形。但關於故
    意犯之再犯罪，應論以累犯，刑法修正前、後之規定並無不
    同，自非法律有變更，本無比較新舊法之問題，且徵諸刑法
    第2 條第1 項前段規定：「行為後法律有變更者，適用行為
    時之法律」，係於行為後法律有變更時，始應適用行為時之
    法律，故關於故意犯之再犯罪應論以累犯之規定，法律既無
    變更，即應適用裁判時法（最高法院97年度台上字第1853號
    判決意旨參照）。是本件被告係故意犯頂替罪，依上開最高
    法院判決意旨，自應依裁判時之刑法第47條第1 項之規定論
    以累犯。
(三)、修正後刑法第41條第1 項有關易科罰金折算標準，由修正前
    所規定「得以1 元以上3 元以下折算1 日」提高為「以新臺
    幣1,000 元、2,000 元、3,000 元折算1 日」，並刪除「因
    身體、教育、職業或家庭之關係，執行顯有困難者」之條件
    ，第2 項增訂「前項規定於數罪併罰，其應執行之刑未逾6
    月者，亦適用之」；而修正前刑法第41條第1 項之折算標準
    ，係以1 元以上3 元以下折算1 日，依修正前罰金罰鍰提高
    標準條例第2 條規定，就其原定數額提高為100 倍折算1 日
    （經折算為新臺幣後，應以新臺幣300 元以上900 元以下折
    算1 日），故關於易科罰金之折算標準，顯以修正前之折算
    標準對被告較有利，依刑法第2 條第1 項前段，適用修正前
    刑法第41條第1 項前段、修正前罰金罰鍰提高標準條例第2
    條之規定，諭知易科罰金之折算標準。
(四)、經本院綜合比較結果，認本件論罪科刑所適用之法律，除累
    犯之規定外，以修正前刑法第33條第5 款之規定對被告較為
    有利，依刑法第2 條第1 項前段規定，應適用被告行為時即
    修正前之上開刑法規定處斷。至有關易刑處分部分，依首揭
    判例、決議意旨，則無庸綜合比較一體適用，而應適用有利
    於被告之修正前刑法第41條第1 項前段、修正前罰金罰鍰提
    高標準條例第2條規定，定其易科罰金之折算標準。
三、核被告所為，係犯刑法第164 條第2 項之頂替罪。又被告前
    於94年間因妨害風化案件，經臺灣臺南地方法院以94年度簡
    字第2412號判決判處有期徒刑3 月確定，於95年1 月10日易
    科罰金執行完畢，此有臺灣屏東地方法院檢察署刑案資料查
    註紀錄表、臺灣高等法院被告全國前案紀錄表各1 份在卷可
    按，其受徒刑之執行完畢，5 年以內故意再犯有期徒刑以上
    之本罪，為累犯，依法應加重其刑。爰審酌被告頂替他人犯
    罪之舉，妨害偵查機關追訴犯罪之正確性，並浪費檢、警人
    員調查之時間，使真實難以發現，所為誠屬不該，並兼衡被
    告之素行非佳、犯罪動機、目的、智識程度、犯後態度坦承
    犯行，已具悔意之犯後態度等一切情狀，量處如主文所示之
    刑。另被告犯罪後，中華民國九十六年罪犯減刑條例業於96
    年6 月15日公布，並於96年7 月16日起施行，而被告上開犯
    罪時點係在96年4 月24日之前，且所犯之罪核與該條例第2
    條第1 項之規定相符，復無同條例第3 條限制減刑之除外情
    事存在，爰依該條例第2 條第1 項第3 款規定，減其上開宣
    告刑期2 分之1， 並依其資力、職業及社會地位等節，依修
    正前刑法第41條第1 項前段、修正前罰金罰鍰提高標準條例
    第2 條規定，諭知易科罰金之折算標準。
四、又前開條例施行前，經通緝而未於96年12月31日以前自動歸
    案接受偵查、審判或執行者，不得依本條例減刑，中華民國
    九十六年罪犯減刑條例第5 條固定有明文。是以，該條之規
    定顯係鼓勵通緝犯應儘快自動歸案接受偵查、審判或執行，
    如未於96年12月31日以前自動歸案接受偵查、審判或執行，
    即不得依該條例減刑，是除鼓勵通緝犯自動歸案外，實亦有
    失權之效果，是條文之解釋自應採限縮解釋，僅就條文所明
    定之情形予以適用，是該條例施行前經通緝者，而於96年7
    月16日該條例施行前即遭緝獲者，並未明定不得減刑，自不
    得逕以條文之擴張解釋剝奪被通緝人受減刑寬典之機會，而
    應回歸減刑條例第2 條之「原則減刑，例外不減刑」之原則
    ，予以減刑（最高法院81年度台非字第12號判決、臺灣高等
    法院暨所屬法院96年11月28日法律座談會審查結果參照）。
    查本件被告前雖曾經臺灣屏東地方法院檢察署於95年11月14
    日以屏檢瑞偵平緝字第1076號通緝書發布通緝，嗣經屏東縣
    警察局屏東分局民族派出所警員於95年11月18日緝獲等情，
    固有上開通緝書、屏東縣警察局屏東分局通緝案件移送書書
    、屏東縣警察局屏東分局民族派出所刑事案件陳報單各1 份
    在卷可稽（見偵卷第14頁、第14頁反面、第23頁反面），然
    被告既係在前開條例施行前經通緝，並於該條例施行前經緝
    獲到案，自不受前開條例第5 條規定不得減刑之限制，併此
    敘明。
五、應依刑事訴訟法第449 條第1 項前段、第454 條第2 項，刑
    刑法第2 條第1 項前段、第164 條第2 項、第1 項、第47條
    第1 項、第41條第1 項前段（修正前），刑法施行法第1 條
    之1 ，罰金罰鍰提高標準條例第2 條（修正前），中華民國
    九十六年罪犯減刑條例第2 條第1 項第3 款、第7 條，逕以
    簡易判決處如主文所示之刑。
六、如不服本判決，應於判決書送達之翌日起10日內，以書狀敘
    述理由，向本庭提出上訴。
中    華    民    國    97    年    6     月    30    日
                  刑事第二庭    法  官  蘇碧珠
以上正本證明與原本無異。
中    華    民    國    97    年    6     月    30    日
                                書記官  賀燕花
附錄本案論罪科刑法條全文
刑法第164條：
藏匿犯人或依法逮捕拘禁之脫逃人或使之隱避者，處2 年以下有
期徒刑、拘役或5 百元以下罰金。
意圖犯前項之罪而頂替者，亦同。


司法院資訊處製作；財團法人民間司法改革基金會備份。
